【裁判字號】    92,易,147
【裁判日期】    921223
【裁判案由】    違反律師法
【裁判全文】
臺灣花蓮地方法院刑事判決                          九十二年度易字第一四七號
    公  訴  人  臺灣花蓮地方法院檢察署檢察官
    被      告  丙○○
右列被告因違反律師法案件，經檢察官提起公訴（九十二年度偵字第一七八二號），
本院判決如左：
    主  文
丙○○連續未取得律師資格，意圖營利而辦理訴訟事件，處有期徒刑參月，如易科罰
金，以參佰元折算壹日。
    事  實
一、丙○○於民國九十一年間，因另案陪同友人在本院花蓮簡易庭開庭時，認識亦因
    另案在前開簡易庭開庭之甲○○，並知悉甲○○與其子潘晨銘與他人間有訴訟糾
    紛，丙○○明知其未取得律師資格，不得辦理訴訟事件，竟基於意圖營利之概括
    犯意，先於同年十二月二十六日，在花蓮縣境內，接受甲○○之委任，收取新台
    幣（下同）三千元之報酬，撰寫以潘晨銘為聲請人之刑事聲請狀（該案為本院九
    十一年度花交簡字第四三號被告潘晨銘過失傷害案件），又於九十二年一月七日
    再向甲○○收受三千元之報酬，撰寫潘晨銘為告訴人以徐志雄為被告之刑事補充
    狀（該案經台灣花蓮地方法院檢察署以九十二年度偵字第三一號偵辦）。嗣因甲
    ○○認為丙○○未達其委任目的，於九十二年三月二十四日向台灣花蓮地方法院
    檢察署提出詐欺告訴（詐欺部分經台灣花蓮地方法院檢察署檢察官以九十二年度
    偵字第一七八二號為不起訴處分確定），始察覺上情。
二、案經臺灣花蓮地方法院檢察署檢察官自動檢舉偵查起訴。
    理  由
一、訊據被告丙○○雖坦承於前揭時、地收受被害人甲○○交付之六千元並代撰刑事
    聲請狀及刑事補充狀二份訴狀之事實不諱，惟矢口否認有何違反律師法之犯行，
    辯稱：因僱用律師花費較大，伊只是利用所知之法律常識，為他人服務，是幫助
    弱勢之行為，且伊並未自稱為律師或代書，並未違反律師法云云。惟查：
 （一）按律師為訴訟當事人撰作有關訴訟之書狀，即為律師職務之執行，司法院三
       十年院字第二二０四號解釋可資參考，又律師法第四十八條係為防止非律師
       之人不法執行律師業務以牟利或從事詐騙活動，破壞司法威信為其立法目的
       ，並不以行為人是否以律師自居為其構成要件。
 （二）本件被告代被害人甲○○之子潘晨銘撰寫刑事聲請狀及刑事補充狀，並收取
       六千元等情，業據被害人甲○○於檢察官偵查中指述綦詳，並有上開二份訴
       狀附卷可稽，核與被告所自承之事實相符，被害人甲○○所述堪信為真實。
       而被告並無律師執照，亦經被告供述明確，雖被告辯稱其係幫助弱勢，且未
       以律師自居，然其代撰訴狀已屬執行律師職務之行為，並不因其未以律師自
       居，即可謂非屬律師職務之執行。
 （三）又被告與被害人甲○○約定撰寫上開二份訴狀之報酬，共計六千元之事實，
       已如前述，而被告雖坦承另收受五千元代為調解被害人之子潘晨銘前開過失
       傷害案件之賠償事宜，並據被害人甲○○於偵查中陳述明確，惟被告亦供述
       其處理上開過失傷害案件之調解事宜並未撰寫書狀，僅打電話約車禍案件之
       被害人出來談和解事宜，但因對方不願意出來談，即不了了之等情，故此調
       解行為尚難認為辦理訴訟事件之執行律師業務之行為，其所收受之五千元，
       自不能算入被告執行律師業務之報酬，公訴意旨認被告先後收受被害人甲○
       ○之報酬為一萬一千元，尚有誤會，併此敘明。
 （四）綜上各節，本案事證明確，被告所辯尚無足採，其犯行堪予認定，應依法論
       科。
二、核被告丙○○所為，係犯律師法第四十八條第一項未取得律師資格，意圖營利而
    辦理訴訟事件罪。被告先後多次犯行，時間緊接，所犯為構成要件相同之罪，顯
    係基於概括之犯意反覆為之，應依連續犯之規定以一罪論，並加重其刑。爰審酌
    被告無不良之前科、犯罪之手段、目的、犯罪後猶否認犯行顯無悔改之意等一切
    情狀，量處如主文所示之刑，並諭知易科罰金之折算標準，以示懲儆。
三、公訴意旨另以：被告於九十一年十二月三十日，為甲○○撰寫以台灣花蓮地方法
    院檢察署檢察官林英正為被告之行政訴訟起訴狀，且被告係以收受一萬一千元，
    作為代被害人甲○○撰寫包含此份行政訴訟起訴狀之所有訴狀之全部價金，屬包
    工性質，故此部份亦觸犯律師法第四十八條第一項之罪嫌。按犯罪事實應依證據
    認定之，無證據不得推定其犯罪事實，刑事訴訟法第一百五十四條第二項定有明
    文；又事實之認定，應憑證據，如未能發現相當證據，自不能以推測或擬制之方
    法，為裁判基礎，最高法院四十年度台上字第八十六號判例可資參照。訊據被告
    雖承認代被害人甲○○撰寫前開行政訴訟起訴狀，惟否認有向被害人甲○○收取
    報酬等語。經查，被告代撰此份行政訴訟起訴狀並未收取報酬，業據被害人甲○
    ○於偵查中陳述明確，且被告所收受之一萬一千元係分別約定為撰寫上開刑事聲
    請狀、刑事補充狀各三千元及處理調解事宜之報酬五千元，已如前述，尚不能僅
    以被告另有代撰行政訴訟起訴狀之行為，即推斷該一萬一千元有包含代撰此份行
    政訴訟起訴狀代價之意思，難認被告代撰此份訴狀有何營利之意圖。從而被告此
    部份之犯罪既不能證明，依首開說明，本應為無罪之諭知，惟公訴意指認此部份
    之犯嫌與前開有罪部分，有連續犯之裁判上一罪關係，爰不另為無罪之諭知，附
    此敘明。
據上論斷，應依刑事訴訟法第二百九十九條第一項前段、律師法第四十八條第一項、
刑法第十一條前段、第五十六條、第四十一條第一項，罰金罰鍰提高標準條例第二條
，判決如主文。
本案經檢察官乙○○到庭執行職務。
中      華      民      國      九十二   年    十二    月     二十三    日
                                臺灣花蓮地方法院刑事第二庭
                                    審判長法官  林  碧  玲
                                          法官  陳  世  博
                                          法官  俞  秀  美
右正本證明與原本無異。
如對本判決不服，應於送達後十日內，向本院提出上訴狀。（應抄附繕本）告訴人或
被害人如對於本判決不服者，應具備理由請求檢察官上訴，其上訴期間之計算係以檢
察官收受判決正本之日期為準。
                                    法院書記官
中      華      民      國      九十二   年    十二    月     二十六    日
附錄本判決論罪之法律條文：
律師法第四十八條第一項：
未取得律師資格，意圖營利而辦理訴訟事件者，除依法令執行業務者外，處一年以下
有期徒刑，得併科新台幣三萬元以上十五萬以下罰金。


司法院資訊處製作；財團法人民間司法改革基金會備份。
